---
title: "Estatística Descritiva em R"
description: "Criação de conjuntos de dados, estatísticas descritivas, tabelas e gráficos básicos."
---

::: {.callout-note}
**Nível:** Iniciante · **Pacotes:** base R, dplyr, ggplot2, knitr · **Dados:** Simulados
:::

---

## 1. Criando um conjunto de dados

Vamos simular um conjunto de dados que poderia representar uma pesquisa sobre salários e escolaridade de trabalhadores em um município.

```{r}
#| label: criacao-dados
#| echo: true
#| eval: false

# Reprodutibilidade
set.seed(42)

# Número de observações
n <- 150

# Criando o data frame
dados <- data.frame(
  id            = 1:n,
  escolaridade  = sample(4:18, n, replace = TRUE),
  idade         = sample(18:65, n, replace = TRUE),
  sexo          = sample(c("M", "F"), n, replace = TRUE, prob = c(0.52, 0.48)),
  setor         = sample(
    c("Público", "Privado", "Informal"),
    n, replace = TRUE, prob = c(0.25, 0.50, 0.25)
  ),
  salario       = round(
    1200 + 200 * sample(4:18, n, replace = TRUE) +
      rnorm(n, mean = 0, sd = 500), 2
  )
)

# Verificando as primeiras linhas
head(dados, 8)
```

---

## 2. Estatísticas descritivas

```{r}
#| label: descritivas
#| echo: true
#| eval: false

# Resumo geral
summary(dados[, c("escolaridade", "idade", "salario")])

# Estatísticas manuais para salário
cat("=== SALÁRIO ===\n")
cat("Média:     R$", round(mean(dados$salario), 2), "\n")
cat("Mediana:   R$", round(median(dados$salario), 2), "\n")
cat("Desvio P.: R$", round(sd(dados$salario), 2), "\n")
cat("Mínimo:    R$", round(min(dados$salario), 2), "\n")
cat("Máximo:    R$", round(max(dados$salario), 2), "\n")

# Distribuição por setor
table(dados$setor)
prop.table(table(dados$setor))
```

---

## 3. Tabela-resumo com dplyr

```{r}
#| label: tabela-dplyr
#| echo: true
#| eval: false

# Certifique-se de que o dplyr está carregado
# library(dplyr)  # descomente se necessário

# Salário médio por setor e sexo
tabela_resumo <- dados |>
  dplyr::group_by(setor, sexo) |>
  dplyr::summarise(
    n           = dplyr::n(),
    salario_med = round(mean(salario), 2),
    salario_sd  = round(sd(salario), 2),
    esc_media   = round(mean(escolaridade), 1),
    .groups     = "drop"
  ) |>
  dplyr::arrange(setor, sexo)

# Visualizando como tabela
knitr::kable(
  tabela_resumo,
  col.names = c("Setor", "Sexo", "N", "Salário Médio (R$)",
                "Desvio Padrão (R$)", "Escol. Média (anos)"),
  caption   = "Tabela 1. Estatísticas descritivas por setor e sexo (dados simulados)"
)
```

---

## 4. Visualizações básicas com ggplot2

### 4.1 Histograma da distribuição salarial

```{r}
#| label: histograma
#| echo: true
#| eval: false
#| fig-cap: "Distribuição dos salários na amostra simulada"

# library(ggplot2)  # descomente se necessário

ggplot2::ggplot(dados, ggplot2::aes(x = salario)) +
  ggplot2::geom_histogram(bins = 20, fill = "steelblue", color = "white", alpha = 0.8) +
  ggplot2::labs(
    title    = "Distribuição dos Salários",
    subtitle = "Amostra simulada (n = 150)",
    x        = "Salário (R$)",
    y        = "Frequência",
    caption  = "Dados simulados com fins didáticos"
  ) +
  ggplot2::theme_minimal(base_size = 13)
```

### 4.2 Boxplot por setor

```{r}
#| label: boxplot-setor
#| echo: true
#| eval: false
#| fig-cap: "Distribuição salarial por setor (dados simulados)"

ggplot2::ggplot(dados, ggplot2::aes(x = setor, y = salario, fill = setor)) +
  ggplot2::geom_boxplot(alpha = 0.75, outlier.shape = 19) +
  ggplot2::labs(
    title   = "Distribuição Salarial por Setor",
    x       = "Setor",
    y       = "Salário (R$)",
    caption = "Dados simulados com fins didáticos"
  ) +
  ggplot2::theme_minimal(base_size = 13) +
  ggplot2::theme(legend.position = "none")
```

### 4.3 Dispersão: escolaridade × salário

```{r}
#| label: dispersao
#| echo: true
#| eval: false
#| fig-cap: "Relação entre escolaridade e salário"

ggplot2::ggplot(dados, ggplot2::aes(x = escolaridade, y = salario, color = setor)) +
  ggplot2::geom_point(alpha = 0.6, size = 2) +
  ggplot2::geom_smooth(
    method  = "lm",
    se      = FALSE,
    color   = "black",
    linetype = "dashed",
    linewidth = 0.8
  ) +
  ggplot2::labs(
    title    = "Escolaridade e Salário",
    subtitle = "Cada ponto é um trabalhador na amostra",
    x        = "Anos de escolaridade",
    y        = "Salário (R$)",
    color    = "Setor",
    caption  = "Dados simulados com fins didáticos"
  ) +
  ggplot2::theme_minimal(base_size = 13)
```

---

## 5. Interpretação dos resultados

::: {.callout-tip}
**Como interpretar estatísticas descritivas:**

- **Média vs. mediana:** se a média é muito maior que a mediana, a distribuição é assimétrica à direita (salários de poucos puxam para cima).
- **Desvio padrão:** quanto maior, mais dispersos são os salários — maior desigualdade na amostra.
- **Boxplot:** a caixa representa o intervalo interquartílico (IQR = P75 − P25). Pontos além dos whiskers são potenciais outliers.
- **Linha de tendência no gráfico de dispersão:** indica a direção e a força da relação entre as variáveis.
:::

::: {.callout-warning}
**Lembrete:** estes dados são totalmente simulados. A relação observada entre escolaridade e salário é esperada na geração dos dados, não um achado empírico. Para análises reais, utilize bases como PNAD, RAIS ou Censo.
:::

---

## 6. Próximos passos

Nos módulos seguintes, você aprenderá a:

1. Estimar um modelo de regressão linear com esses mesmos dados → [Regressão Linear](regressao-linear.qmd)
2. Utilizar bases de dados reais do IBGE e IPEA
3. Criar visualizações mais elaboradas com `ggplot2`
4. Exportar resultados para documentos acadêmicos com `knitr` e Quarto
