---
title: "Regressão Linear em R"
description: "Estimação de regressão linear, apresentação de resultados e interpretação econômica."
---

::: {.callout-note}
**Nível:** Básico–Médio · **Pacotes:** base R, broom, ggplot2 · **Dados:** Simulados · **Pré-requisito:** [Estatística Descritiva](estatistica-descritiva.qmd)
:::

::: {.callout-warning}
**Aviso didático:** os dados utilizados neste módulo são simulados para fins de aprendizagem. Os coeficientes estimados devem ser interpretados como exercício metodológico, não como evidência empírica.
:::

---

## Conceito: o que é regressão linear?

A regressão linear estima a relação entre uma variável dependente ($Y$) e uma ou mais variáveis explicativas ($X$), assumindo que a relação é aproximadamente linear:

$$Y_i = \beta_0 + \beta_1 X_{1i} + \beta_2 X_{2i} + \varepsilon_i$$

onde $\beta_0$ é o intercepto, $\beta_1, \beta_2$ são os coeficientes angulares e $\varepsilon_i$ é o termo de erro.

---

## 1. Preparando os dados

```{r}
#| label: dados-regressao
#| echo: true
#| eval: false

set.seed(42)
n <- 200

dados <- data.frame(
  escolaridade = sample(4:18, n, replace = TRUE),
  experiencia  = sample(0:40, n, replace = TRUE),
  sexo_fem     = sample(c(0, 1), n, replace = TRUE, prob = c(0.52, 0.48))
)

# Salário como função linear das variáveis + ruído
dados$salario <- 800 +
  250 * dados$escolaridade +
  80  * dados$experiencia +
  (-350) * dados$sexo_fem +
  rnorm(n, sd = 600)

dados$salario <- pmax(dados$salario, 1320)  # mínimo = salário mínimo aproximado

head(dados)
```

---

## 2. Estimando o modelo com `lm()`

```{r}
#| label: modelo-lm
#| echo: true
#| eval: false

# Modelo simples: salário ~ escolaridade
modelo_simples <- lm(salario ~ escolaridade, data = dados)

# Resumo
summary(modelo_simples)
```

```{r}
#| label: modelo-multiplo
#| echo: true
#| eval: false

# Modelo múltiplo: salário ~ escolaridade + experiência + sexo
modelo_multiplo <- lm(
  salario ~ escolaridade + experiencia + sexo_fem,
  data = dados
)

summary(modelo_multiplo)
```

---

## 3. Apresentando resultados com `broom`

```{r}
#| label: broom-tidy
#| echo: true
#| eval: false

# broom::tidy() extrai os coeficientes como data frame
resultados <- broom::tidy(modelo_multiplo, conf.int = TRUE)

# Exibindo como tabela
knitr::kable(
  resultados[, c("term", "estimate", "std.error", "statistic", "p.value")],
  digits      = 3,
  col.names   = c("Variável", "Coef.", "Erro Padrão", "t", "p-valor"),
  caption     = "Tabela 1. Resultados da regressão (dados simulados)"
)
```

```{r}
#| label: broom-glance
#| echo: true
#| eval: false

# broom::glance() extrai estatísticas do modelo
ajuste <- broom::glance(modelo_multiplo)

cat("R² =", round(ajuste$r.squared, 3), "\n")
cat("R² ajustado =", round(ajuste$adj.r.squared, 3), "\n")
cat("F (p-valor) =", signif(ajuste$p.value, 3), "\n")
cat("N =", ajuste$nobs, "\n")
```

---

## 4. Visualizando coeficientes

```{r}
#| label: plot-coef
#| echo: true
#| eval: false
#| fig-cap: "Coeficientes estimados com intervalos de confiança de 95%"

resultados_plot <- broom::tidy(modelo_multiplo, conf.int = TRUE) |>
  subset(term != "(Intercept)")

ggplot2::ggplot(
  resultados_plot,
  ggplot2::aes(x = estimate, y = term, xmin = conf.low, xmax = conf.high)
) +
  ggplot2::geom_vline(xintercept = 0, linetype = "dashed", color = "gray50") +
  ggplot2::geom_errorbarh(height = 0.2) +
  ggplot2::geom_point(size = 3, color = "steelblue") +
  ggplot2::labs(
    title    = "Coeficientes estimados (IC 95%)",
    subtitle = "Regressão: salário ~ escolaridade + experiência + sexo",
    x        = "Coeficiente estimado (R$)",
    y        = NULL,
    caption  = "Dados simulados — apenas fins didáticos"
  ) +
  ggplot2::theme_minimal(base_size = 13)
```

---

## 5. Diagnóstico do modelo

```{r}
#| label: diagnostico
#| echo: true
#| eval: false
#| fig-cap: "Gráficos de diagnóstico do modelo de regressão"

# Os 4 gráficos de diagnóstico padrão do R
par(mfrow = c(2, 2))
plot(modelo_multiplo)
par(mfrow = c(1, 1))
```

---

## 6. Interpretando os coeficientes

Com base no modelo gerado pelos dados simulados, a interpretação seria:

::: {.callout-tip}
**Como interpretar coeficientes de regressão:**

- **Intercepto ($\hat{\beta}_0$):** valor esperado do salário quando todas as variáveis explicativas são zero — geralmente sem interpretação substantiva.
- **Escolaridade ($\hat{\beta}_1$):** cada ano adicional de escolaridade está associado a um aumento médio de aproximadamente R$ 250 no salário, *mantendo experiência e sexo constantes*.
- **Experiência ($\hat{\beta}_2$):** cada ano adicional de experiência está associado a R$ 80 a mais, *ceteris paribus*.
- **Sexo feminino ($\hat{\beta}_3 < 0$):** o coeficiente negativo indica que, nesta amostra simulada, mulheres recebem em média R$ 350 menos — diferença gerada artificialmente nos dados, mas que reflete o tipo de análise de discriminação salarial feita em pesquisas reais.
- **$R^2$:** proporção da variância do salário explicada pelas variáveis do modelo.
:::

---

## 7. Próximos passos

Após dominar a regressão linear simples e múltipla:

1. **Regressão com variáveis categóricas** — variáveis dummy e interpretação
2. **Heterocedasticidade** — teste de Breusch-Pagan e erros robustos
3. **Dados em painel** — pacote `plm`, efeitos fixos e aleatórios
4. **Séries temporais** — autocorrelação, modelos ARIMA, sazonalidade
5. **Avaliação de políticas** — diferenças em diferenças, variável instrumental

[← Voltar ao Laboratório R](index.qmd)
